臺灣高等法院刑事判決　　　　　　　　　　　　　　　　九十年度上訴字第二二號
　　上　訴　人
　　即　被　告　乙○○
　　選任辯護人　呂錦峰律師
右列上訴人因違反著作權法案件，不服臺灣士林地方法院，八十九年度訴字第八九號
，中華民國八十九年十月五日第一審判決 (起訴案號：臺灣士林地方法院檢察署八十
七年偵字第六○五一號、八十八年偵字第一九二六號），提起上訴，本院判決如左：
    主  文
上訴駁回。
乙○○緩刑參年。
    事  實
一、乙○○係設在臺北縣土城市○○路十三巷一號中國永佳窗簾股份有限公司（下稱
    永佳公司）之經理人，負責工廠業務兼採購，其明知如附表一所示之「小蜜蜂圖
    」係丙○○（原名陳永味，於八十四年三月十七日更名）於民國七十九年三月一
    日由著作權人中信企業有限公司處轉讓而取得享有著作財產權之圖形著作（著作
    權執照號碼：內政部台內著字第四三六五八號，著作權期間至一○五年八月十五
日屆滿），詎其竟意圖銷售營利，未得丙○○之同意與授權，於八十七年四月上
    旬，委託不知情之豐駒興業有限公司負責人姜子麟重製印有上開「小蜜蜂」圖形
    之貼紙，姜子麟因欠缺設備，乃於網版製板完成後，於同年四月下旬再委託不知
    情之詔信印刷有限公司（下稱詔信公司）負責人楊連城印製（姜子麟、楊連城所
    涉違反著作權法之犯行，業經檢察官另為不起訴處分確定）。嗣於八十七年五月
    二十八日下午二時許，在臺北縣汐止市○○路○段一二二巷十五號詔信公司內，
    為警查獲乙○○所委託印製之「小蜜蜂」圖形貼紙（如附表二所示）十一張及網
    板六片，而悉上情。
二、案經告訴人丙○○訴由臺北縣警察局移送臺灣士林地方法院檢察署檢察官偵查起
    訴。
    理  由
一、訊據上訴人即被告乙○○固坦承右揭提供圖樣委託姜子麟重製「小蜜蜂」圖形貼
    紙之事實，惟矢口否認有違反著作權法犯行，辯稱：永佳公司當時工廠是伊負責
    ，之前有向告訴人下訂單定貼紙，簽一年約，但因送貨慢，後來未再簽約，且我
    們已有印製諸多型錄，客戶急需要貨，告訴人送貨不及且不全，影響被告之信譽
    。故自八十七年四月份開始委由他人印製，伊將目錄上之圖樣交姜子麟去做，伊
    並不知製版何人，至今都未交過貨。又伊要印之前依四三六五八號號碼去查告訴
    人並無專利權，伊亦不知告訴人有著作權云云（見六○五一號偵查卷第六十一頁
    、原審卷第三八頁、本院卷第二十六頁）。
二、經查：
    (一)右揭犯罪事實，業經告訴人丙○○指訴：附表一小蜜蜂圖是伊出資請設計師康
      新章繪製，著作權由中信企業有限公司（下稱中信公司）轉讓與伊，被告知情
      伊有著作權等語（見六○五一號偵查卷第二十一、六十頁、八十八頁背面、本
      院九十年四月十六日訊問筆錄）綦詳。
    (二)證人姜子麟、楊連城於警訊及偵查中供述：查扣之小蜜蜂印製品及網版，姜子
      麟是八十七年四月十日下旬受被告委託印製，一張新台幣（下同）六十五元，
      印一千張，姜子麟於網版完成後，又於同年四月下旬再委請楊連城公司印製，
      圖樣是被告提供，共印一千零三十餘張，扣案物已是成品，已交貨品予姜子麟
      等語屬實（見六○五一號偵查卷第七至十、六十二、六十三、八十七頁背面）
      。
    (三)附表一「小蜜蜂」圖形，係由告訴人丙○○出資委託證人康新章創作，著作權
      人原登記為中信公司，嗣於七十九年三月一日由中信公司讓與告訴人之事實，
      亦經證人康新章於偵查中結證：附表一小蜜蜂圖是伊繪製的，七、八年前丙○
      ○與伊接洽而委託設計，圖是作百葉窗貼圖，當時繪了幾十張，一張八百元；
      伊是作美工的，按習慣只賺工錢，沒有約定著作權屬何人。圖案內容是伊設想
      的，丙○○有指定要燈塔、小蜜蜂、卡通人物等，然後伊就自行設計等語無訛
      （見六０五一號偵查卷第一○九頁背面、一一○頁背面）。
    (四)徵以證人甲○○於本院證稱：伊是中信公司負責人，附表一圖樣是伊與丙○○
      出資請設計師設計後，伊與丙○○再做調整，以公司名義登記著作權，後將著
      作權轉讓給告訴人，圖樣應用於窗簾上等語明確（見本院九十年十二月六日訊
      問筆錄）。互核上情一致。
    (五)佐以內政部台內著字第四三六五八號著作權執照、協議契約書、著作財產權讓
      與證明書等件在卷可憑（見六○五一號偵查卷第二十四、二十七、二十八、五
      十一、五十二、一○四頁），已足徵附表一所示圖樣之著作權因契約之簽訂而
      移轉與受讓人即告訴人丙○○，丙○○即因契約簽訂及時取得著作權，至為顯
      然。
    (六)此外，復有查獲現場照片三幀附卷（見六○五一號偵查卷第十五至十七頁）、
重製「小蜜蜂」圖形貼紙十一張及網板六片扣案可資佐證。而觀之附表一、二
      圖樣僅有整體編排方式不同，參諸被告於警訊及偵查中坦認：伊公司所需之貨
      品均係告訴人丙○○所提供，伊交待楊連城印製之模版來源係告訴人丙○○公
      司之成品等語（見六○五一號偵查卷第十二頁、六十一頁背面、原審卷第八十
      九頁），附表二之圖樣顯為重製實已明確。
    (七)再被告自承其向告訴人每月訂貨五十付左右，因告訴人交貨遲延才另外委託他
      人印製應急（見六○五一號偵查卷第六十二頁），矧查被告委託姜子麟印製之
      附表二之「小蜜蜂」圖形貼紙數量達千張，除扣案之十一張外，楊連城已將印
      製完成尚未交付被告之貼紙九百零七張悉數交由告訴人保管等情，有保管單為
      憑（見六○五一號偵查卷第七十九頁背面）且經原審清點無誤（見原審卷第八
      十八頁），綜此以觀，顯與被告前向告訴人訂貨之數量不成比例，足認被告確
      有銷售意圖而非單純應急，灼然俱見。
三、(一)被告辯稱：伊有依卷附告訴人提供目錄所載之專利號碼－四三六五八號查證，
      發現告訴人就該圖形並無專利才委託他人重製。惟稽之告訴人所提之目錄內同
      亦載有「著作權所有，禁止翻印」之字樣（見第六○五一號卷第四十八頁反面
      ），其字體大小亦遠大於圖樣所示專利號碼之字體，且永佳公司本身亦有創作
      圖形貼紙，此為被告所自承，被告既以此為業，其所辯不知告訴人就系爭「小
      蜜蜂」圖形有著作權，洵無可採。
    (二)又辯以：附表一告訴人主張小蜜蜂圖形不具原創性，不應受著作權法之保護，
      因該小蜜蜂圖形早在中信公司取得著作權登記之前已經世一文化事業股份有限
      公司於七十四年三月初版印製成書名「小蜜蜂」（圖樣如附表三所示）之童話
      故事發行流通於市面，並提出小蜜蜂童書一本為證（附原審卷）。經查：
      1.按著作權法所保護者，為著作人獨立創作之作品，兩作品祇其均來自獨立之
        表達而無抄襲之處，縱相雷同，亦僅巧合而言，仍均受著作權法之保護。不
        得僅以客觀上之雷同類似，即認定主觀上有抄襲情事。蓋觀念在著作權法上
        並無獨占之排他性，人人均可自由利用，源出相同之觀念或觀念之抄襲，並
        無禁止之理。故重製他人之風景照片，為侵害著作權，但二人在相同地點、
        角度拍攝相同風景照片，畫面縱屬相同，但因均屬獨立之創作，均享有著作
        權，並非侵害拍攝在前者之著作權，此有最高法院八十一年度台上字第三○
        六三號判決足資參照。是以，著作權所保護者乃著作權人精神創作之觀念、
        構想之表達方式，非觀念、構想之本身，而此等保護不因圖形著作、美術著
        作或攝影著作而有異。著作如係出於各著作人獨立創作之結果，其間如無抄
        襲之情事，縱使雷同或相似，個人就其著作均得享有著作權。所謂「個別獨
        具之創意」「著作人獨立創作之結果」即所謂之「原創性」或「獨創性」。
        作品如非著作人獨立創作之結果，而屬於習見習知之圖形或抄襲得來，即非
        以個別獨具之創意表現於外，應無原創性可言。
      2.附表一小蜜蜂圖形是告訴人出資委託證人康新章創作，圖案內容是康新章自
        行創作等情，已據證人康新章證述如前，觀諸附表一小蜜蜂圖形雖與被告所
        提之童書所繪附表三小蜜蜂圖案均有擬人化之表現，然比較附表二圖之異同
        ，雖均有相似小蜜蜂，惟仍有下列不同處：
        (1)蜜蜂於圖示所在位置編排方式、大小比例、數目、著色方式均不同，且附
          表一圖並無如附表三圖中的蜜蜂均手持採蜜桶或兵器，且細究每一隻小蜜
          蜂之表情及動作確各有不同，另附表一之小蜜蜂有招手、腳部及鞋子未著
          色之特徵。
        (2)花朵數目、畫法、著色、編排亦不同。
        (3)附表一圖背景有音符及太陽，顯現生命動感凸顯出遊美感之表達，附表三
          圖沒有上開的符號特徵，所表徵蜜蜂採蜜防衛之工作動感。顯乏實據證明
          證人康新章於繪製附表一小蜜蜂圖案時係抄襲他人之著作，該創作依法即
          應受著作權法之保護。所辯各節自難為被告有利之引證。
      3.被告於偵查、原審中迭次自承：工廠均係伊負責，負責人黎世永因少出入工
        廠，對系爭委託印製之事並不知情等語（見六○五一號偵查卷第七十八頁背
        面、八十八頁背面、原審卷第三十八頁），核與證人黎世永證述一致（見第
        六○五一號偵查卷第一○六頁背面、原審卷十八頁），被告嗣於本院翻供辯
        以係負責人指示伊印製云云，顯事後避就之詞，不足採信。綜上各節勾稽以
        觀，事證明確，被告之犯行堪以認定。
四、被告明知附表一小蜜蜂圖形係告訴人享有著作權之著作，竟意圖銷售營利而利用
    不知情之姜子麟、楊連城重製該小蜜蜂圖形，核其所為係犯著作權法第九十一條
    第二項之罪。且其利用不知情之姜子麟重製係間接正犯。
五、原審以被告乙○○罪證明確，審酌被告前無犯罪紀錄，品性尚佳，其犯罪之動機
    、目的係為牟利，因犯罪造成之損害非輕，且未賠償告訴人之損失，及犯罪後態
    度等一切情狀，適用刑事訴訟法第二百九十九條第一項前段，著作權法第九十一
    條第二項規定，判處被告有期徒刑七月，經核認事、用法，均無不合，量刑亦屬
    允當。被告仍執前詞，否認犯行提起上訴，指摘原判決不當，為無理由，應予駁
    回。被告前未曾受有期徒刑以上刑之宣告，有台灣高等法院檢察署刑案紀錄簡覆
    表可按，偵審期間迭次與告訴人商議和解事宜，曾表達願賠償告訴人四十萬元，
    然因不符告訴人條件致未達成和解，查扣之印製系爭物品係被告尚未取貨即遭查
    獲，且已全部交予告訴人保管，被告尚未於市面上實際銷售而有所得，此經證人
    姜子麟論述詳確（見六○五一號偵查卷第七十八頁反面），核此，被告經此偵審
    程序，當知警惕，信無再犯之虞，本院因認對所宣告之刑，以暫不執行為適當，
    併予宣告緩刑三年，以啟自新。
六、扣案之侵害告訴人著作財產權之如附表二之「小蜜蜂」圖形貼紙十一張及網版六
    片，因於印製價款尚未支付前即於楊連城處查獲，尚未交付被告乙○○，自非屬
其所有，而楊連城涉嫌違反著作權法部分，已經檢察官不起訴處分確定，與被告
    乙○○亦非共犯，故尚非被告乙○○所有供犯罪所用之物，爰不另為沒收之諭知
    。
七、至被告聲請將附表一及二之圖形送請鑑定，以證明二者並無雷同之處，本件事證
    已明核無必要，併予指明。
八、據上論斷，應依刑事訴訟法第三百六十八條、刑法第七十四條第一款，判決如主
    文。
本案經檢察官何明楨到庭執行職務
中      華      民      國    九十一    年      一      月      九      日
                              臺灣高等法院刑事第二十庭
                                  審判長法  官  葉  麗  霞
                                        法  官  范  清  銘
                                        法  官  段  景  榕
右正本證明與原本無異。
如不服本判決應於收受送達後十日內向本院提出上訴書狀，其未敘述上訴之理由者並
得於提起上訴後十日內向本院補提理由書（均須按他造當事人之人數附繕本）。
                                        書記官  黃  嬿  婉
中      華      民      國    九十一    年      一      月      九      日
附錄：本案論罪科刑法條全文
著作權法第九十一條
擅自以重製之方法侵害他人之著作財產權者，處六月以上三年以下有期徒
刑，得併科新台幣二十萬元以下罰金。
意圖銷售或出租而擅自以重製之方法侵害他人之著作財產權者，處六月以
上五年以下有期徒刑，得併科新台幣三十萬元以下罰金。
